ACORDAO-COMPLETO-2405926

ACÓRDÃO 4718/2020 ATA 11/2020 - PRIMEIRA CÂMARA

VISTOS, relatados e discutidos estes autos, que nesta fase tratam de recurso de reconsideração interposto por Roberto Rocha Guimaraes da Silva, na condição de secretário executivo do Subcomando de Ações de Defesa Civil do Estado do Amazonas, contra o Acórdão 3747/2019-TCU-Primeira Câmara;
	ACORDAM os Ministros do Tribunal de Contas da União, reunidos em sessão da Primeira Câmara, ante as razões expostas pelo Relator e nos termos dos arts. 32, inciso I, e 33 da Lei 8.443/1992 c/c o art. 285 do RI/TCU, em:
	9.1. conhecer do recurso para, no mérito, negar-lhe provimento;
	9.2. dar ciência desta decisão ao recorrente e aos demais interessados.

Recurso de reconsideração contra decisão que julgou irregulares as contas do recorrente e o condenou ao pagamento de débito e multa, em função da não comprovação da boa e regular aplicação de recursos transferidos para a "a execução de ações de socorro, assistência às vítimas e restabelecimento de serviços essenciais, em resposta às inundações ocorridas em 2013 em municípios do estado do Amazonas".

Primeira Câmara

Subcomando de Ações de Defesa Civil do Estado do Amazonas.

3. Recorrente: Roberto Rocha Guimaraes da Silva (XXX.909.592-XX).

13.1. Ministros presentes: Walton Alencar Rodrigues (Presidente), Benjamin Zymler, Bruno Dantas e Vital do Rêgo (Relator).
13.2. Ministros-Substitutos presentes: Augusto Sherman Cavalcanti e Weder de Oliveira.

VITAL DO RÊGO

Ministro-Substituto Weder de Oliveira.

Adoto como relatório a instrução a seguir transcrita, com ajustes de forma pertinentes, produzida pela Secretaria de Recursos (peça 150) , que contou com a anuência de seu dirigente (peça 151) :
1. Trata-se de recurso de reconsideração interposto por Roberto Rocha Guimarães da Silva (R001-peça 60-136) , por meio do qual se insurge contra o Acórdão 3747/2019-TCU-Primeira Câmara, Relator Ministro-Substituto Weder de Oliveira, o qual foi prolatado na sessão de julgamento do dia 14/5/2019-Ordinária e inserto na Ata 15/2019-1ª Câmara (peça 56) .
1.1. A deliberação recorrida apresenta o seguinte teor:
VISTOS, relatados e discutidos estes autos de tomada de contas especial instaurada pelo Ministério da Integração Nacional contra o Sr. Roberto Rocha Guimarães da Silva, secretário executivo do Subcomando de Ações de Defesa Civil do Estado do Amazonas, em razão da não comprovação da boa e regular aplicação dos recursos repassados para execução do termo de compromisso 29/2013.
ACORDAM os ministros do Tribunal de Contas da União, reunidos em sessão da 1ª Câmara, diante das razões expostas pelo relator, em:
9.1. considerar revel, para todos os efeitos, o Sr. Roberto Rocha Guimarães da Silva, nos termos do art. 12, § 3º, da Lei 8.443/1992;
9.2. julgar irregulares as contas do Sr. Roberto Rocha Guimarães da Silva, com fundamento no art. 16, III, "c", da Lei 8.443/1992, e condená-lo ao pagamento da quantia a seguir especificada, atualizada monetariamente e acrescida de juros de mora, calculados a partir da data especificada até a data do efetivo recolhimento, fixando o prazo de 15 (quinze) dias, a contar da notificação, para que comprove, perante o Tribunal (art. 214, III, "a", do RI/TCU) , o recolhimento da dívida aos cofres do Tesouro Nacional, na forma da legislação em vigor, abatendo-se a quantia já ressarcida:
	Valor (R$) 
	Data

	1.575.017,00 (débito) 
	27/6/2013

	2.299,67 (crédito) 
	15/1/2014

9.3. aplicar ao Sr. Roberto Rocha Guimarães da Silva a multa prevista no art. 57 da Lei 8.443/1992, no valor de R$ 220.000,00 (duzentos e vinte mil reais) , fixando o prazo de 15 (quinze) dias, a contar da notificação, para que comprove, perante o Tribunal (art. 214, III, "a", do RI/TCU) , o recolhimento da dívida aos cofres do Tesouro Nacional, atualizada monetariamente desde a data do presente acórdão até a do efetivo recolhimento, se for paga após o vencimento, na forma da legislação em vigor;
9.4. autorizar, desde logo, nos termos do art. 28, II, da Lei 8.443/1992, a cobrança judicial das dívidas, caso não atendidas as notificações;
9.5. com fundamento no § 3º do art. 16 da Lei 8.443/1992, remeter cópia desta deliberação à Procuradoria da República no Estado do Amazonas, para a adoção das medidas que entender cabíveis, especialmente no que se refere ao inquérito civil público 1.13.000.001547/2014-22. (ênfases acrescidas) 
HISTÓRICO 
2. A presente Tomada de Contas Especial-TCE foi pelo Ministério da Integração Nacional, em desfavor de Roberto Rocha Guimarães da Silva, na qualidade de secretário executivo do Subcomando de Ações de Defesa Civil do Estado do Amazonas, em razão da não comprovação da boa e regular aplicação dos recursos transferidos àquele órgão no âmbito do termo de compromisso 29/2013 (Siafi 674.825) , cujo objeto foi "a execução de ações de socorro, assistência às vítimas e restabelecimento de serviços essenciais", em resposta às inundações ocorridas em 2013 em municípios do estado do Amazonas. Para o cumprimento das referidas intervenções foram transferidos pela União o montante de R$ 1.575.017,00, em 20/6/2013.
2.1. Diante da ausência de comprovação de que os objetivos do termo de compromisso foram atingidos e da falta de detalhamento das atividades executadas em cada município atendido, o total dos recursos repassados, reduzido do valor devolvido, R$ 2.299,67, foi imputado como débito ao responsável pela gestão dos recursos, o ora recorrente, por meio do relatório do tomador de contas (peça 30, p. 4-5) .
2.2. No âmbito desta Corte de Contas, apesar de regularmente citado, e de ter solicitado prorrogação de prazo, o recorrente deixou transcorrer in albis o prazo que lhe foi fixado para apresentação de suas alegações de defesa e/ou para o recolhimento do débito imputado, caracterizando a revelia prevista no art. 12, inciso IV, §3º, da Lei 8.443/1992.
2.3. O Relator a quo, Exmo. Ministro-Substituto Weder de Oliveira, por sua vez, acompanhou o Ministério Público junto a esta Corte de Contas - MPTCU, que havia anuído com a unidade técnica, ressaltando, tão somente, a necessidade de ajustar o valor do débito, para excluir a parcela já restituída ao Erário (peça 55) , e propôs o julgamento pela irregularidade das contas do recorrente e a aplicação da multa individual prevista no art. 57 da LOTCU, posicionamento este que foi acompanhado pelos Membros do Colegiado.
2.4. Irresignado, o então gestor interpôs o presente recurso de reconsideração, que se fundamenta nas altercações que, adiante, passar-se-á a relatar.
EXAME DE ADMISSIBILIDADE 
3. Reitera-se o exame preliminar de admissibilidade efetuado por esta Secretaria (peça 137) , ratificado pelo Exmo. Ministro Vital do Rêgo (peça 140) , que concluiu pelo conhecimento do recurso de reconsideração, nos termos dos art. 32, inciso I, e 33, da Lei 8.443/1992, c/c o artigo 285, do RI/TCU, suspendendo os efeitos em relação aos itens 9.2, 9.3 e 9.4 do Acórdão recorrido.
EXAME DE MÉRITO
4. Delimitação
4.1. Constitui objeto do presente recurso definir se:
a) a decisão recorrida deve ser anulada para a devolução do prazo a defesa;
b) os documentos ora apresentados atestam a escorreita aplicação dos recursos.
5. Da anulação da decisão recorrida.
5.1. Pugna pela nulidade do Acórdão recorrido, pois entende que a defesa do recorrente estava prejudicada, já que foi declarado incapaz permanentemente em 29/9/2015 (peça 60, p. 93) . Cita os princípios da fumaça do bem direito e do perigo da demora, para fundamentar a solicitação de retirada do processo da pauta de julgamento de 14/5/2019, por meio da presente "defesa prévia com pedido de liminar" protocolada em 13/5/2019 (peças 60, p. 2-12) .
5.2. Informa que foi determinado o impedimento do recorrente e a designação da atual representante para a função de curadora em 1/4/2019, nos autos do processo n. 0604079-21.2019.8.04.001, da 7ª Vara de Família da Comarca de Manaus (peça 60, p. 32-35) . Colacionam os documentos pessoais às peças 61 e 62, p. 1-30.
Análise:
5.3. No que tange à alegação de eventual prejuízo a ampla defesa do recorrente por ter sido declarado incapaz permanente em 29/9/2015, insta esclarecer que não há que se falar em prejuízo a ampla defesa e ao contraditório, tampouco em nulidade, pois o recorrente vem acompanhando o processo e atuando desde sua primeira citação. 
5.4. Insta ressalvar que o recorrente foi regularmente citado, inicialmente, pelo Ministério da Integração Nacional (peças 8, 14, 26-27) , e, posteriormente, por esta Corte de Contas, por meio do Ofício 774/2018-TCU/Secex-CE, recepcionado em 8/8/2018 (peças 35, 39-40) , constituindo, em seguida, sua procuradora, ora curadora, de forma tempestiva (peça 41) . Solicitou, ainda, e obteve cópia do processo em 17/9/2018 por meio de advogado constituído (peças 42-44 e peça 63, p. 50) .
5.5. Após a instrução da unidade técnica (peças 45-47) , a defesa do recorrente requereu a prorrogação do prazo para a apresentação de suas alegações de defesa (peças 41, p. 5 e 48) , a qual foi concedida, conforme Despacho do Relator a quo (peça 51) , em 14/12/2018. Apesar do novo e dilatório prazo, o recorrente devidamente assistido não apresentou suas alegações de defesa.
5.6. Observa-se que o recorrente constituiu como procuradora a atual curadora para vender e administrar seus bens móveis e imóveis e representá-lo em qualquer juízo e instância desde 28/5/2018 (peça 60, p. 51-54) , antes mesmo de ser citado por esta Corte de Contas. Consta do recurso de reconsideração outra procuração, datada de 13/5/2019, conferindo poderes para a curadora representá-lo perante o Tribunal de Contas da União (peças 59 e 60, p. 128) .
5.7. No que tange à solicitação de retirada do processo da pauta de julgamento, constata-se que o pedido liminar é parte integrante do recurso de reconsideração (peças 60, p. 12) e foi recebido pela Secex-AM em 13/5/2019 às 10:20 (peça 60, p. 2) . 
5.8. Embora a solicitação de retirada do processo de pauta seja uma faculdade legítima da parte, tal deferimento constitui decisão discricionária do relator, não se incluindo no rol de direitos subjetivos processuais das partes e devendo ser sopesado com os princípios da celeridade e da economia processual.
5.9. Logo, o fato do processo não ter sido retirado de pauta e ter sido julgado, em primeira instância administrativa, não constitui, por si só, em cerceamento de defesa, devendo ser analisado o caso concreto. 
5.10. Na presente TCE, as etapas processuais anteriores ao julgamento foram devidamente cumpridas e o processo se encontrava pronto para ser julgado desde 15/3/2019, além do recorrente já ter constituído seus procuradores desde 28/5/2018, por conseguinte, as decisões judiciais de concessão de curadoria provisória não modificam o fato de que o recorrente se encontrava representado e atuante durante todo processo como demonstrado pelas petições feitas ao longo do trâmite processual (v. g. Acórdão 12421/2016-TCU-Segunda Câmara e 12.508/2019-TCU-2ª Câmara, rel. Ministro Augusto Nardes, Acórdão 8532/2017-TCU-Primeira Câmara, rel. Ministro Vital do Rêgo, Acórdão 10846/2018-TCU-Primeira Câmara, rel. Ministro Bruno Dantas e Acórdão 5123/2019-TCU-Primeira Câmara, rel. Ministro Vital do Rêgo, 5.140/2019-TCU-1ª Câmara, rel. Ministro Walton Alencar Rodrigues) . 
5.11. Desse modo, a liminar suscitada deve ser afastada.
6. Da escorreita aplicação dos recursos.
6.1. Notifica a situação de calamidade pública pela qual passou o Estado do Amazonas em 2013. Objeta que os documentos juntados, tais como os relatórios emitidos pelos entes municipais beneficiados e o "acompanhamento crítico da imprensa", comprovam a boa e a regular aplicação do recurso repassado por meio do termo de compromisso.
6.2. Requer, "caso necessário, provar o alegado por todos os meios de provas permitidos na Lei, inclusive perícia" (peça 60, p. 19-28) . Colacionam a conciliação bancária (peças 62, p. 73-84 e 63, p. 1-19) , demonstrativo de gastos no cartão corporativo à (peça 63, p. 20) , os documentos com registro de ocorrências na Ação Humanitária no Estado do Amazonas (peças 63, p. 38-48, 64, p. 64-79) , fichas de beneficiados por kit emergencial de alimentos (peças 64, p. 77-79, peças 65-73, peça 74, p. 1-23) , relatórios dos municípios (peça 74, p. 24-26 e peças 75-136) .
Análise:
6.3. De fato, caberia ao gestor cumprir o compromisso acordado, bem como suas obrigações constitucionais e legais, sob pena de ter as contas julgadas irregulares, com a consequente imputação do débito não regularmente aprovado. Por sua vez, a multa decorreu do próprio julgamento pela irregularidade e pela condenação desta em débito, conforme previsão legal.
6.4. Destaca-se, neste sentido, que, conforme se demonstrou no Relatório do Acórdão recorrido que o julgamento pela irregularidade das contas, com a consequente apuração de débito e a aplicação de multa ao responsável, decorreu exatamente da falta de comprovação da regular aplicação dos recursos federais, logo não há como comprovar seu emprego regular, pelo contrário a falta de comprovação da destinação dos recursos federais demonstra, por si só, potencial desvio de finalidade de recursos e comprovado dano ao Erário.
6.5. Pontua-se, inicialmente, que na decisão recorrida não houve questionamento acerca da situação de calamidade pública, a qual foi constada previamente a liberação dos recursos pelo Ministério da Integração, tendo sido ressaltado, no Voto que fundamenta o Acórdão recorrido, inclusive, as especificidades da prestação de contas nestas ocasiões, tudo de acordo com o Decreto 7.257/2010 (peça 57, p. 2-3) :
No mesmo sentido foi o parecer do MP/TCU, do qual destaco o excerto a seguir (peça 55) :
Compartilho do entendimento do Ministério da Integração de que a documentação apresentada  para fins de prestação de contas não é suficiente para demonstrar a regularidade da execução das ações de socorro objeto do Termo de Compromisso 29/2013.
O Parecer 4/2017/SEDEC/CENAD/CGMO, que avaliou a execução física da avença, concluiu não ter ficado devidamente comprovado o atingimento dos objetivos, por não ser possível 'inferir que a população foi alcançada com as ações desenvolvidas pelo ente', já que não constam dos autos lista de beneficiários ou especificação dos municípios atendidos. Destacou, ainda, que os documentos de prestação de contas final não discriminaram as 'quantidades de horas-voo, de passarelas de madeira e de marombas realizadas em cada município atendido'. Diante disso, propôs a glosa total dos valores repassados (peça 28, p. 6) .
Essa posição foi ratificada pelo Parecer 059/2017/SEDEC/CENAD/CGMO (peça 19) , que analisou a justificativas apresentadas pelo estado do Amazonas em face da glosa total dos recursos repassados. De acordo com esse parecer, os documentos adicionais não supriram as falhas apontadas anteriormente.
De fato, os documentos relativos à prestação de contas acostados aos autos restringem-se a extratos bancários, razão contábil, duas notas fiscais e respectivos comprovantes de pagamento, além de GRU relativa à devolução do saldo remanescente (peças 4-6) . Não há outros documentos que permitam conhecer as ações efetivamente realizadas pelo ente, tampouco os municípios e cidadãos beneficiados.
As notas fiscais referem-se a serviços de táxi aéreo e instalação de passarelas de madeiras e marombas (peça 5, p. 1-2) . Embora os serviços tenham sido considerados pelo MI compatíveis com o disposto no Decreto 7.257/10, não há detalhamento suficiente das atividades realizadas, já que as notas se limitam a descrever genericamente os serviços prestados e respectivos valores totais e não estão acompanhadas de outros relatórios, como medições, por exemplo (peça 5, p. 1-2) . Chama a atenção, inclusive, o fato de que o valor total pago às duas empresas corresponde exatamente ao valor repassado pelo MI (R$ 1.575.017,00) .
A falta de detalhamento das ações prejudica o estabelecimento do nexo de causalidade, sobretudo considerando as denúncias de irregularidades na aplicação dos recursos que levaram à instauração do inquérito civil público 1.13.000.001547/2014-22 e ao TC Processo 029.592/2014-3 nesta Corte. Quanto ao primeiro, em consulta ao site do Ministério Público Federal, constata-se que a última movimentação do processo foi em 31/10/2018, não havendo informações adicionais disponíveis. No que se refere ao TC Processo 029.592/2014-3, como já mencionado pela unidade instrutiva, foi exarado o Acórdão 1252/2015-TCU-Segunda Câmara, que determinou à Secretaria Nacional de Defesa Civil a análise da prestação de contas do Termo de Compromisso 29/2013, que culminou com a instauração da presente TCE.
Destaco, dentre as irregularidades denunciadas, 'a divisão do material entre servidores da Defesa Civil', 'destinação de ranchos aos vereadores para posterior distribuição ao eleitorado' e 'compra de madeira superfaturada' (Acórdão 1252/2015-TCU-Segunda Câmara) .
Assim, diante da revelia do responsável, Sr. Roberto Rocha Guimarães da Silva, gestor dos recursos, e da ausência de elementos nos autos que permitam comprovar a regularidade da execução, não é possível afastar o débito. (ênfases acrescidas) 
6.6. Analisando a documentação apresentada, verifica-se que o escopo das despesas previstas com recursos federais foi claramente delimitado nos planos de trabalho e na prestação de contas, nos dois documentos pelo próprio recorrente, dentre as várias metas das ações de socorro previstas para serem realizadas naquela ocasião. Note-se que o plano de trabalho com todas as metas previa um total de gastos de mais de R$ 20 milhões, datado de 17/7/2013 2013 (peça 110, p. 16-17) , objetivos que seriam atendidos por recursos da união, do estado e dos municípios, dos quais apenas parte seria com recursos federais.
6.7. No tocante às metas contempladas por recursos federais, o recorrente, de próprio punho, em 17/1/2014, declarou, por meio da Declaração sobre a aplicação dos recursos em ações de resposta, que fez pagamentos para transporte aéreo de pessoal e de material e construção de passarelas de madeira nos municípios em situação de emergência, respectivamente nos valores de R$ 450.000,00 e R$ 1.125.017,00, com a colação de apenas 4 fotografias (peça 63, p. 40-48) .  
6.8. O plano detalhado de resposta inicial foi preenchido pelo recorrente com as mesmas metas, havendo diferença apenas nos valores previstos para cada ação (peça 63, p. 66) . 
6.9. Logo, tanto na propositura quanto na prestação de contas, as metas especificadas foram de mobilidade urbana: construção de passarelas em madeira e maromba, e de suporte e logística: transporte fluvial (não executado) e transporte aéreo, devendo a prestação de contas, por consectário lógico, versar sobre a execução destes serviços para os quais as empresas contratadas por dispensa de licitação supostamente prestaram os serviços e emitiram as respectivas notas fiscais.
6.10. Estabelecido o escopo das metas atendidas com recursos federais, a documentação apresentada relativa às outras metas deve ser considerada apenas para verificação do panorama geral existente naquele momento. Por conseguinte, será feita a separação dos documentos que não se prestam a comprovar os gastos específicos das metas constantes da Declaração sobre a aplicação dos recursos federais em ações de resposta, são eles:
 - Relatório fotográfico de entrega de kits em 2013 (peça 64, p. 69-76) , de onde sobressai a entrega por via fluvial nas comunidades ribeirinhas (peça 64, p. 71) , adquiridos com outra fonte de recurso que não dos valores repassados pela União;
 - Destinação dos kits em Iranduba (peça 74, p. 26) , fotos da distribuição dos referidos kits (peça 74, p. 13-26) e fotografias demonstrando a chegada por via fluvial (peça 74, p. 24 e 26 e peça 76, p. 1-2) . Relação dos beneficiados pelo recebimento dos kits (peças 76-77) ;
 - Prestação de contas do Município de Itamarati: relação das 50 famílias que receberam kits (peça 77, p. 21-28, peças 78-79 e peça 80, p. 1) , atendimento à população por via fluvial.
 - Prestação de contas do Município de Maraã, na qual relaciona as famílias beneficiadas pela entrega de kits (peça 80, p. 2-13) , entregue por via fluvial (peça 80, p. 12) ;
 - Prestação de contas do Município de Tefé relaciona as famílias beneficiadas por kits (peça 80, p. 14-26 e peça 81, p. 1-4) , saída do porto em 17/7/2013, comprovando a entrega por via fluvial (peça 80, p. 16 e 21) ;
 - Prestação de contas do Município de Uarini com a entrega de kits por via fluvial (peça 81, p. 5-22 e peças 82-84) ;
 - Prestação de contas do Município de Uricurituba com a entrega de kits por via fluvial (peça 84, p. 22-24 e peças 85-86) ;
 - Prestação de contas do Município de Anori com a entrega de kits por via fluvial (peças 87-91 e peça 92, p. 1-25) ;
 - Prestação de contas do Município de Boa Vista do Ramos com a entrega de kits por via fluvial (peça 92, p. 26-28, peças 93-95 e peça 96, p. 1-36) ;
 - Prestação de contas do Município de Carauari com a entrega de kits (peça 96, p. 37-54 e peça 97, p. 1-14) ;
 - Prestação de contas do Município de Careiro de Várzea com a entrega de kits (peça 97, p. 15-24, peças 98-100 e peça 101, p. 1-7) ;
 - Prestação de contas do Município de Codajás com a entrega de kits (peça 101, p. 8-22, peças 102-109 e peça 110, p. 1-15) ;
 - Prestação de contas do Município do Iranduba (peça 110, p. 20-25) ;
 - Relação dos materiais de assistência humanitária recebidos por uma servidora, mas que não tem qualquer relação com as ações abarcadas pelos recursos federais (peça 63, p. 75-79) ;
 - Documentos já existentes no processo às peças 111-114. Anexa, novamente, as mesmas fotos já existentes no processo (peça 115, p. 2-3) , reafirma, uma vez mais, as mesmas metas sobre a aplicação dos recursos federais em ações de resposta (peça 115, p. 4) e a relação de pagamentos para as mesmas empresas contratadas (peça 115, p. 6) , conciliação bancária (peça 115, p. 7-36) , nota fiscal e nota de empenho (peça 116, p. 1-2 e 6-7) ;
 - Documentos repetidos às peças 123, p. 37-50, peças 124-128, peça 129, p. 1-8, peça 130-136;
 - Fotografias de entregas de kits em um ginásio (peça 129, p. 9-169) ;
 - Notícias da situação de calamidade no Estado do Amazonas (peça 130, p. 2-21) .
6.11. Dentre os documentos que demonstram o pagamento de metas com recursos de outros entes da federação, observa-se a documentação referente ao recebimento de recursos do tesouro estadual (peça 63, p. 80) , para os quais foram previstos custos diferentes, conforme tabela de expectativa de custos, peça 64, p. 15.
6.12. Nesse diapasão, deve ser analisada a documentação que tem pertinência com as metas contempladas com recursos federais, sem deixar de observar os preciosos ensinamentos do eminente Ministro desta Casa, Ubiratan Aguiar, em sua obra "Convênios e Tomadas de Contas Especiais". Em epítome categórico, o douto julgador nos oferece didático roteiro a ser seguido na análise das contas do gestor, in verbis: 
Para comprovar a boa aplicação dos recursos é necessária a existência de uma série de nexos: o extrato bancário deve coincidir com a relação de pagamentos efetuados, que deve refletir as notas fiscais devidamente identificadas com o número do convênio, que devem ser coincidentes com a vigência do convênio e com as datas dos desembolsos ocorridos na conta específica (In Convênios e Tomadas de Contas Especiais: manual prático, 2ª ed. rev. e ampl., Ubiratan Aguiar et. al. Belo Horizonte: Fórum, 2005, p.43) .
6.13. Após separar a documentação que não se relaciona com as metas especificadas ou são mera repetição de documentos, verifica-se que a prestação de contas inquinada, encaminhada e assinada pelo recorrente, em 18/2/2014, por meio da qual reafirma de forma pacífica o compromisso com as mesmas metas especificadas, de mobilidade urbana: construção de passarelas em madeira e maromba, e de suporte e logística: transporte fluvial (não executado) e transporte aéreo (peça 63, p. 89) . 
6.14. Outro documento, que compõe as metas especificadas, relaciona a expectativa de custos de transporte aéreo e os municípios a serem contemplados (peça 64, p. 15) , em outro documento há a informação de que o pagamento foi efetuado na totalidade com cartão corporativo (peça 64, p. 37 e 41) .
6.15. Insta ressalvar a existência de documentação preparatória para a contratação tais como, o Projeto Básico de construção das passarelas (peça 117, p. 14-15) , a descrição dos municípios a serem contemplados, cuja previsão somava o total de R$ 2.750.430,00 (peça 117, p. 26-32) , o processo de contratação por processo de dispensa de licitação peças 118 e 119, p. 1-33, e a Nota Fiscal eletrônica peça 119, p. 13. 
6.16. No entanto, apesar da documentação preparatória ser extensa e detalhada, não há na prestação de contas documentação suficiente que comprove os locais onde as passarelas foram instaladas, uma descrição construtiva sumária de cada execução, seja para guiar os serviços de engenheira da empresa contratada, quanto para prestar contas à sociedade do uso dos recursos públicos.
6.17. Insta ressalvar a menção, em dois documentos distintos de que teria havido a construção de passarelas, no primeiro a informação genérica da construção de 4.500 m de pontes e de passarelas de madeira nas áreas atingidas no Município de Iranduba (peça 75, p. 4, repetido p. 10) e a notícia, em site jornalístico, da construção de passarelas de extensão de 2.000 metros no Município de Benjamin Constant (peça 130, p. 6) , em ambos os casos sem qualquer comprovação fotográfica e a necessária documentação comprobatória da execução.
6.18. Notícias que divergem, por sua vez, da documentação de discriminação da prestação de serviços por municípios lançada pelo próprio recorrente, na qual consta a previsão da execução de serviços de 549 metros em Iranduba e de 464 metros em Benjamin Constant (peça 130, p. 53) .
6.19. Em relação à meta de suporte e logística: transporte fluvial (não executado) e transporte aéreo, a documentação da contratação de locação de aeronaves (peça 119, p. 34-56 e peça 120) , os tipos de aeronaves que seriam utilizadas (peça 119, p. 46-47) , a especificação do número de horas por aeronave (peça 119, p. 56) , as Notas Fiscais (peça 120, p. 25, 27-30 e peça 122, p. 54 e 56, peça 123, p. 34 e 36, repetidas à peça 136, p. 44 e 46) e as ordens de serviço solicitando a prestação dos serviços (peça 123, p. 9-24, repetidas à peça 136, p. 19-34) fazem parte da prestação de contas.
6.20. No entanto, diversamente da documentação apresentada para contratação da empresa por dispensa de licitação, a comprovação da execução dos serviços de transporte aéreo, por sua vez, carece da documentação básica de voo como: os manifestos de voos, a relação de passageiros transportados e cargas em cada serviço, as quais comprovariam o número de horas de voo e a aeronave utilizada em cada um deles, fazendo a devida correlação com a descrição detalhada da contratação para a prestação de serviços (peça 133, p. 13-14) e com cada ordem de serviço solicitada (peça 123, p. 9-24) . 
6.21. Tratamento diverso de prestação de serviço anterior à contratação inquinada, na qual a empresa contratada esmiuçou a execução dos seus serviços de transporte aéreo, emitindo notas fiscais por voo realizado, com o número de horas voados detalhada em seu corpo, e usou esta documentação relativa a contratos de 2010 e de 2011 para comprovar sua capacidade técnica (peça 133, p. 13-14, 38, 40-42) .
6.22. Destarte, em todas as prestações de contas em que o liame entre a despesa apresentada, por simples apresentação de documentos de contratação formal, e a respectiva execução de serviços, a qual carece de toda e qualquer comprovação de atendimento à população, é rompido, não há como sequer atestar o insólito arranjo fictício.
6.23. Resta inconteste, portanto, que o recorrente não apresentou qualquer elemento para comprovar o necessário nexo causal entre os recursos repassados e as despesas com aquelas metas traçadas e tidas como executadas.
6.24. Frise-se, novamente, que compete ao gestor provar a regular aplicação dos valores que lhe foram confiados para consecução do objeto pactuado. A comprovação adequada do destino dado aos recursos públicos federais sob sua responsabilidade é decorrente de expresso dispositivo constitucional contido no art. 70, parágrafo único, da Constituição Federal, bem assim do disposto no art. 93 do Decreto-lei 200/1967 c/c o art. 66 do Decreto 93.872/1986.
6.25. As jurisprudências desta Corte de Contas e a do Supremo Tribunal Federal são pacíficas no sentido de considerarem ser de responsabilidade pessoal do gestor a comprovação do bom e do regular emprego dos valores públicos que, nessa condição, tenha recebido.
6.26. Legislação e jurisprudência que estão em consonância com o art. da 5º, incisos II, XXXIX e XLVI da Constituição Federal de 1988.
6.27. Somente atuando nos exatos ditames legais haverá a aplicação dos recursos públicos com a devida transparência e publicidade, princípios inerentes a esta atividade, do contrário o controle destes recursos estará sendo burlado, abrindo-se, assim, inúmeras possibilidades de desvio e malversação dos valores que deveriam ser utilizados em benefício do bem comum.
6.28. Assim diante da ausência de comprovação da boa e da regular aplicação dos recursos repassados não há motivos para alterar o juízo de valor outrora firmado, remanescendo o débito apurado. Por sua vez, a aflição de multa decorreu deste julgamento em débito, cujo respaldo jurídico se encontra no art. 57 da Lei 8.443/1992.
CONCLUSÃO
7. Das análises anteriores, conclui-se que:
a)  a decisão recorrida não deve ser anulada para a devolução do prazo a defesa, pois as etapas processuais anteriores ao julgamento foram devidamente cumpridas e o processo se encontrava pronto para ser julgado desde 15/3/2019, além do recorrente já ter constituído seus procuradores desde 28/5/2018, por conseguinte, as decisões judiciais de concessão de curadoria provisória não modificam o fato de que o recorrente se encontrava representado e atuante durante todo processo como demonstrado pelas petições feitas ao longo do trâmite processual;
b) que a ausência de comprovação da devida prestação de contas dos Convênios é incapaz de alterar o juízo de valor outrora firmado, remanescendo o débito e a multa imputados.
7.1. Ante o exposto, não foi trazido aos autos nenhum argumento que detenha o condão de modificar o julgado de origem, Acórdão 3747/2019-TCU-Primeira Câmara, motivo por que este não está a merecer reforma, devendo ser, por consequência, prestigiado e mantido. 
PROPOSTA DE ENCAMINHAMENTO
8. Ante o exposto, submetem-se os autos à consideração superior, propondo-se, com fundamento nos art. 32, inciso I, e 33, da Lei 8.443/1992, c/c o artigo 285, do RI/TCU: 
a) conhecer do recurso de reconsideração interposto por Roberto Rocha Guimarães da Silva (CPF XXX.909.592-XX) e, no mérito, negar-lhe provimento;
b) dar ciência do Acórdão que for prolatado à recorrente, aos órgãos/entidades interessados, aos interessados e à Procuradoria da República no Estado do Amazonas, ressaltando-se que o Relatório e o Voto que o fundamentarem podem ser consultados no endereço www.tcu.gov.br/acordaos, no dia seguinte ao de sua oficialização.
2.	O Ministério Público junto ao TCU, representado pelo Procurador Sérgio Caribé, emitiu o seguinte pronunciamento (peça 152) , em linha com a unidade técnica:
Trata-se de recurso de reconsideração interposto por Roberto Rocha Guimarães da Silva (peças 60-136) contra o Acórdão 3747/2019-TCU-Primeira Câmara (peça 56) .
2. Por meio da deliberação recorrida, o TCU analisou tomada de contas especial (TCE) instaurada pelo Ministério da Integração Nacional (MI) em razão da não comprovação da regular aplicação dos recursos repassados por meio do Termo de Compromisso 29/2013 (Siafi 674.825) . O ajuste tinha por objeto a execução de ações de socorro, assistência às vítimas e restabelecimento de serviços essenciais em face de inundações ocorridas em 2013 em municípios do Estado do Amazonas. O recorrente teve suas contas julgadas irregulares e foi condenado à restituição dos valores repassados, bem como ao pagamento de multa fundamentada no art. 57 da Lei 8.443/1992 (peça 56) .
3. O recurso apresentado foi conhecido por meio do despacho de peça 140. No mérito, a Secretaria de Recursos (Serur) propõe, em pareceres uniformes, negar-lhe provimento (peças 150-151) .
4. De minha parte, ponho-me de acordo com o encaminhamento proposto.
5. Entendo, como fez a unidade técnica, que os argumentos e documentos apresentados pelo recorrente são insuficientes para afastar as irregularidades que lhe foram imputadas por meio do Acórdão 3747/2019-TCU-Primeira Câmara.
6. Convém ressaltar, de início, que o recurso em exame foi recebido por esta Corte em 13/5/2019 (peça 60, p. 2) , na véspera, portanto, da prolação do acórdão recorrido, que ocorreu em 14/5/2019. Não obstante, o expediente não chegou a ser apreciado naquela oportunidade, uma vez que foi juntado ao processo apenas em 15/5/2019. Assim, foi acolhido por Vossa Excelência em 12/6/2019 como recurso de reconsideração (peça 140) .
7. Preliminarmente, o recurso informa que o responsável está gravemente doente desde junho de 2015, quando sofreu um acidente vascular cerebral, fato que o impossibilitaria de exercer a ampla defesa no processo. Aduz que o Sr. Roberto Rocha foi declarado permanentemente incapaz e tem como sua curadora provisória a Sra. Rita de Cássia Guimarães Pinheiro da Silva. Por isso, pedia, à época, a "suspensão da pauta e devolução do prazo para realizar defesa e definição do curador", bem como o recebimento da defesa então apresentada (peça 60, p. 3, 12 e 35) .
8. Entendo que a ausência de exame da referida petição previamente à prolação do Acórdão 3747/2019-TCU-Primeira Câmara não configura prejuízo à ampla defesa do ex-gestor. Como ressaltado pela Serur, os elementos constantes dos autos evidenciam que "o recorrente se encontrava representado e atuante durante todo o processo" (peça 150, p. 3) .
9. O Sr. Roberto Rocha Guimarães da Silva foi regularmente citado em 8/8/2018 (peças 35 e 39-40) . Naquela data, a Sra. Rita de Cássia Guimarães Pinheiro da Silva, atual curadora provisória, já havia sido designada sua procuradora (peça 60, p. 51-54) . Por meio de advogado por ela constituído, foram solicitadas vista e cópia deste TC, as quais foram concedidas (peças 42-44) . Também foi deferida em 14/12/2018 a prorrogação de prazo para apresentação de defesa (peça 51) . Apesar disso, o responsável manteve-se silente, sendo o processo julgado cinco meses depois.
10. Quanto ao mérito, o recorrente argumenta que os recursos federais foram regularmente aplicados e junta grande volume de documentos.
11. A condenação do Sr. Roberto Rocha Guimarães da Silva decorreu do entendimento de que os documentos constantes dos autos eram insuficientes para estabelecer o nexo de causalidade entre os valores transferidos e as despesas realizadas (peça 57) . Cumpre, dessa forma, analisar se a documentação apresentada em sede de recurso supre as lacunas observadas quando do primeiro exame.
12. Primeiramente é preciso destacar que a execução de ações de socorro, assistência às vítimas e restabelecimento de serviços essenciais em face de inundações ocorridas em 2013 em municípios do Estado do Amazonas não foi custeada exclusivamente com recursos federais, tendo envolvido vultosos montantes aportados pelo estado (peça 110, p. 16-17) . Neste processo, o que se busca comprovar é a correta aplicação dos recursos federais transferidos por meio do Termo de Compromisso 29/2013, que previa o repasse de R$ R$ 1.575.017,00. Os valores foram integralmente creditados na conta vinculada em 27/6/2013 (peça 4, p. 4) .
13. Segundo declaração firmada pelo recorrente em 17/1/2014, os recursos federais teriam sido aplicados no pagamento de transporte aéreo de pessoal e material, bem como na construção de passarelas de madeira nos municípios atingidos (peça 63, p. 40-48) .
14. Alinho-me às conclusões da unidade técnica de que os elementos juntados por meio do recurso de reconsideração não são suficientes para sanar as falhas apontadas no exame anterior, pois não permitem estabelecer o nexo de causalidade entre os recursos federais repassados e as despesas realizadas. A maior parte dos documentos apresentados não dizem respeito ao objeto do Termo de Compromisso 29/2013, como destacou a Serur (peça 150, p. 6, parágrafo 6.10) .
15. Os novos documentos relacionados ao Termo de Compromisso 29/2013 se restringem, basicamente, a documentos de contabilização e execução das despesas (peças 118, p. 50-51; 119, p. 13-23; e 123, p. 1-8) , ordens de serviço (peça 123, p. 9-24) e processos de contratação por dispensa de licitação (peças 118 e 119, p. 1-12) , além de estimativas de custos com transporte aéreo (peça 64, p. 15) e projeto básico para contratação de serviços de instalação de passarelas de madeira e marombas (peça 117, p. 12-17) . Assim como os documentos anteriormente apresentados, os novos elementos não trazem detalhamentos suficientes das atividades efetivamente realizadas, dos valores unitários dos serviços e das localidades beneficiadas, não permitindo identificar com precisão os serviços custeados com recursos federais, tampouco a razoabilidade das quantidades executadas e seus preços. 
16.  Quanto aos serviços aéreos, apesar de as ordens de serviço apresentadas trazerem informações adicionais como trecho, quantidade de pessoas e de carga transportada, não identificam a aeronave utilizada, a quantidade de horas voadas e o valor a ser pago em cada uma. A Serur destaca que a nota fiscal apresentada (peça 5, p. 1) , além de não detalhar a quantidade de horas voadas e os percursos, não veio acompanhada da documentação básica de voo, como manifestos e relação de passageiros ou cargas. Tratamento diverso foi observado em serviços prestados em anos anteriores (2010 e 2011) , quando as notas fiscais emitidas pela prestadora de serviços continham detalhamento da quantidade de horas voadas, aeronave utilizada, bem como dos percursos (peça 120, p. 27-30) .
17. Conclui-se, dessa forma, que não foi juntado ao processo um conjunto probatório organizado que demonstre de maneira inequívoca a regular aplicação dos recursos repassados, o que enseja a responsabilização do Sr. Roberto Rocha Guimarães da Silva. 
18. Como salientado pela Serur, cabe ao gestor dos recursos, por força do que dispõe o art. 70, parágrafo único, da Constituição Federal, fornecer todas as provas da regular aplicação dos recursos sob sua responsabilidade, em conformidade com os normativos vigentes e reiterada jurisprudência do TCU.
19. Diante do exposto, este membro do Ministério Público de Contas manifesta-se de acordo com o encaminhamento sugerido pela unidade técnica (peças 150-151) , no sentido de conhecer do recurso para, no mérito, negar-lhe provimento.
É o relatório.

Roque de Almeida Lima (OAB/AM 7.216) e outros, representando Roberto Rocha Guimaraes da Silva.

Procurador Sergio Ricardo Costa Caribé.

RECURSO DE RECONSIDERAÇÃO. ELEMENTOS INCAPAZES DE MODIFICAR O JUÍZO FORMADO. NÃO PROVIMENTO. MANUTEÇÃO DAS CONTAS IRREGULARES, DO DÉBITO E DA MULTA.

TOMADA DE CONTAS ESPECIAL (TCE)

Secretaria de Recursos (Serur).

Por preencher os requisitos de admissibilidade previstos nos arts. 32, inciso I, e 33 da Lei 8.443/1992, deve ser conhecido o recurso de reconsideração interposto por Roberto Rocha Guimarães da Silva, à época secretário executivo do Subcomando de Ações de Defesa Civil do Estado do Amazonas, contra o Acórdão 3747/2019-TCU-Primeira Câmara, Relator Ministro-Substituto Weder de Oliveira, por meio do qual esta Corte de Contas julgou irregulares suas contas e o condenou ao pagamento de débito e multa, em razão da não comprovação da boa e regular aplicação dos recursos repassados para execução do termo de compromisso 29/2013.
O referido ajuste tinha por objeto "a execução de ações de socorro, assistência às vítimas e restabelecimento de serviços essenciais", em resposta às inundações ocorridas em 2013 em municípios do Estado do Amazonas. Para o cumprimento das referidas intervenções foram transferidos pela União o montante de R$ 1.575.017,00, em 20/6/2013.
A Tomada de Contas Especial (TCE) foi instaurada em razão da ausência de comprovação de que os objetivos do termo de compromisso foram atingidos e da falta de detalhamento das atividades executadas em cada município atendido.
Enviada a esta Corte de Contas a TCE, o responsável, devidamente citado, e após ter solicitado prorrogação de prazo, deixou de apresentar alegações de defesa, o que caracterizou sua revelia e permitiu o regular andamento do feito, o que culminou com a prolação do Acórdão recorrido. 
Ao apreciar as razões recursais apresentadas, a Secretaria de Recursos (Serur) e o Ministério Público junto ao TCU (MPTCU) propõem negar provimento ao recurso de reconsideração, e manter o julgado recorrido em seus exatos termos. 
Ante o breve relato, passo ao exame do presente recurso.
Manifesto-me, desde já, de acordo com os pareceres da Serur e do MPTCU
Nesta via recursal pós julgamento de mérito em que foi revel, o recorrente apresenta duas linhas argumentativas: (i) a de que a decisão recorrida deve ser anulada para a devolução do prazo a defesa; e (ii) os documentos apresentados atestariam a escorreita aplicação dos recursos.
Na primeira, pugna pela nulidade do acórdão recorrido, pois entende que a defesa do recorrente estaria prejudicada, já que foi declarado incapaz permanentemente em 29/9/2015 e que, no âmbito de processo perante a 7ª vara de Família da Comarca de Manaus, teria sido designado a atual representante para a função de curadora em 1/4/2019.
Devidamente citado em 8/8/2018, sua defesa, já representada pela atual curadora (peça 41) , que à época foi designada formalmente, em caráter provisório, requereu e obteve cópia do processo em 17/9/2018 por meio de advogado constituído (peça 42) e que ora apresentaram o recurso de reconsideração. 
Após instrução de mérito produzida pela unidade técnica (peça 45 a 47) , os representantes do recorrente solicitaram dilação de prazo para apresentação das alegações de defesa (peça 48) , solicitação essa atendida pelo Relator a quo em 14/12/2018.
Transcorrido in albis o prazo concedido pelo relator, e sem a apresentação de defesa, a unidade técnica submeteu nova instrução de mérito em 13/2/2019. 
O processo foi julgado na sessão de 1ª Câmara ocorrida em 14/5/2019, sem que a parte tivesse apresentado sua defesa. 
Portanto, não há que se falar em prejuízo à ampla defesa e ao contraditório, tampouco em nulidade do Acórdão recorrido para devolução de prazo à defesa. 
Quanto ao segundo ponto, a defesa do recorrente alega que os documentos apresentados, entre eles relatórios emitidos pelos entes municipais beneficiados e o "acompanhamento crítico da imprensa", comprovariam a boa e a regular aplicação do recurso repassado por meio do termo de compromisso. Requereu também, "caso necessário, provar por todos os meios de provas permitidos na Lei, inclusive perícia".
Conforme exame da Serur, grande parte dos documentos apresentados nesta fase se referiam a metas custeadas com recursos estaduais ou municipais.
Ao examinar os documentos pertinentes às metas contempladas com recursos federais, que de acordo com o plano de trabalho se referiam à mobilidade urbana (construção de passarelas em madeira e maromba, e de suporte e logística: transporte fluvial, não executado, e transporte aéreo) , a unidade recursal atestou que os documentos apresentados diziam respeito à fase de planejamento, carecendo de documentação apta a atestar a execução da parte pactuada com recursos federais, bem como de sua execução financeira, conforme transcrição a seguir (peça 150) :
6.16. No entanto, apesar da documentação preparatória ser extensa e detalhada, não há na prestação de contas documentação suficiente que comprove os locais onde as passarelas foram instaladas, uma descrição construtiva sumária de cada execução, seja para guiar os serviços de engenheira da empresa contratada, quanto para prestar contas à sociedade do uso dos recursos públicos.
 (...) 
6.19. Em relação à meta de suporte e logística: transporte fluvial (não executado) e transporte aéreo, a documentação da contratação de locação de aeronaves (peça 119, p. 34-56 e peça 120) , os tipos de aeronaves que seriam utilizadas (peça 119, p. 46-47) , a especificação do número de horas por aeronave (peça 119, p. 56) , as Notas Fiscais (peça 120, p. 25, 27-30 e peça 122, p. 54 e 56, peça 123, p. 34 e 36, repetidas à peça 136, p. 44 e 46) e as ordens de serviço solicitando a prestação dos serviços (peça 123, p. 9-24, repetidas à peça 136, p. 19-34) fazem parte da prestação de contas.
6.20. No entanto, diversamente da documentação apresentada para contratação da empresa por dispensa de licitação, a comprovação da execução dos serviços de transporte aéreo, por sua vez, carece da documentação básica de voo como: os manifestos de voos, a relação de passageiros transportados e cargas em cada serviço, as quais comprovariam o número de horas de voo e a aeronave utilizada em cada um deles, fazendo a devida correlação com a descrição detalhada da contratação para a prestação de serviços (peça 133, p. 13-14) e com cada ordem de serviço solicitada (peça 123, p. 9-24) . 
 (...) 
6.22. Destarte, em todas as prestações de contas em que o liame entre a despesa apresentada, por simples apresentação de documentos de contratação formal, e a respectiva execução de serviços, a qual carece de toda e qualquer comprovação de atendimento à população, é rompido, não há como sequer atestar o insólito arranjo fictício.
Dessa forma, ante a ausência de comprovação da boa e regular aplicação dos recursos repassados, não subsistem motivos para modificar a decisão recorrida, devendo ser negado provimento ao recurso de reconsideração apresentado.
	Ante o exposto, em linha com a Serur e com o MPTCU, VOTO para que seja acolhida a minuta de acórdão que ora trago à apreciação deste Colegiado.
TCU, Sala das Sessões Ministro Luciano Brandão Alves de Souza, em 20 de abril de 2020.
Ministro VITAL DO RÊGO 
Relator